【裁判字號】    98,交聲,2678
【裁判日期】    981013
【裁判案由】    聲明異議
【裁判全文】
臺灣高雄地方法院交通事件裁定        98年度交聲字第2678號
原處分機關  交通部公路總局高雄區監理所
異  議  人  甲○○
即受處分人
上列異議人因違反道路交通管理處罰條例案件，對於交通部公路
總局高雄區監理所民國98年8 月28日所為之裁決（高監營裁字第
裁80-N00000000號），聲明異議，本院裁定如下：
    主  文
原處分關於裁處甲○○罰鍰新臺幣肆萬伍仟元部分撤銷。
上開撤銷部分，甲○○不罰。
    理  由
一、異議意旨略以：異議人即受處分人甲○○於民國96年7 月20
    日0 時40分許，因酒後騎車遭酒測移送，業經臺灣高雄地方
    法院檢察署檢察官予以緩起訴處分，並命異議人服義務勞役
    ，異議人業已履行完畢，詎又接獲原處分機關之裁決書，處
    異議人新臺幣（下同）45,000元罰鍰，並吊扣駕駛執照12個
    月及施以道安講習，因異議人以打零工維生，家中有年長母
    親及孩子要扶養，實無力負擔罰鍰，爰依法聲明異議，請求
    撤銷原處分有關45,000元罰鍰部分等語。
二、經查，異議人於96年7 月20日0 時40分許，酒後騎乘車牌號
    碼YLE-607 號重型機車，行經茄萣鄉○○路○段時，經警當
    場測得呼氣酒精濃度為每公升0.58mg/l，即以異議人違反道
    路交通管理處罰條例第35條第1 項第1 款規定製單舉發等情
    ，為異議人於異議狀所自承，並有高雄縣政府警察局舉發違
    反道路交通管理事件通知單、交通部公路總局高雄區○○○
    ○○道路交通管理事件裁決書各1 份在卷可稽（見本院卷第
    9 、10頁）。又異議人因該次酒後駕車之事實，另涉犯公共
    危險之刑事案件部分，業經臺灣高雄地方法院檢察署檢察官
    以97年度偵字第21811 號予以緩起訴處分確定，緩起訴期間
    1 年，並命向指定之公益團體、地方自治團體或社區提供40
    小時之義務勞務，異議人業已履行完畢等節，則有臺灣高等
    法院被告前案紀錄表、上開緩起訴處分書各1 份在卷可憑（
    見本院卷第3 、12、13頁）。
三、按汽車駕駛人，駕駛汽車經測試檢定，酒精濃度超過規定標
    準者，處1 萬5,000 元以上6 萬元以下罰鍰，並當場移置保
    管其車輛及吊扣其駕駛執照1 年；因而肇事致人受傷者，並
    吊扣其駕駛執照2 年；致人重傷或死亡者，吊銷其駕駛執照
    ，並不得再考領，道路交通管理處罰條例第35條第1 項第1
    款固定有明文。惟依94年2 月5 日公布，95年2 月5 日施行
    之行政罰法第26條規定：「一行為同時觸犯刑事法律及違反
    行政法上義務規定者，依刑事法律處罰之。但其行為應處以
    其他種類行政罰或得沒入之物而未經法院宣告沒收者，亦得
    裁處之。前項行為如經不起訴處分或為無罪、免訴、不受理
    、不付審理之裁判確定者，得依違反行政法上之義務規定裁
    處之」；同法第1 條規定：「違反行政法上義務而受罰鍰、
    沒入或其他種類行政罰之處罰時，適用本法。但其他法律有
    特別規定者，從其規定」。上開道路交通管理處罰條例第35
    條第1 項第1 款規定，係對行為人違反行政法上義務規定之
    行政罰，且該條例關於一酒後駕駛汽車行為同時觸犯刑事法
    律及違反行政法上義務規定者，除同條例第35條第8 項規定
    外，並無其他特別規定，是汽車駕駛人一個酒後駕駛汽車行
    為，經測試檢定酒精濃度超過規定標準，而同時涉有刑法第
    185 條之3 公共危險罪嫌時，道路交通管理處罰機關除有行
    政罰法第26條第1 項但書得處以其他種類行政罰者之情形，
    得裁處其他種類行政罰外，關於罰鍰部分，即應依上開行政
    罰法第26條及道路交通管理處罰條例第10條規定移送地方法
    院檢察署處理，除於移送後再有上開行政罰法第26條第2 項
    所定不起訴等事由及道路交通管理處罰條例第35條第8 項規
    定之情形，得依違反行政法上義務規定裁處之情形外，不得
    逕依道路交通管理處罰條例第35條第1 項第1 款規定，裁處
    行為人罰鍰之行政罰。
四、又按被告所犯為死刑、無期徒刑或最輕本刑3 年以上有期徒
    刑以外之罪，檢察官參酌刑法第57條所列事項及公共利益之
    維護，認以緩起訴為適當者，得定1 年以上3 年以下之緩起
    訴期間為緩起訴處分，其期間自緩起訴處分確定之日起算，
    刑事訴訟法第253 條之1 第1 項定有明文。而「緩起訴」處
    分之最終雖使被告免於刑事訴追之效果，與「不起訴」處分
    之效果相同，然觀諸刑事訴訟法第253 條之1 第1 項係91年
    2 月8 日增訂，行政罰法係94年2 月5 日公布，而制定在後
    的行政罰法第26條第2 項僅臚列「不起訴處分或無罪、免訴
    、不受理、不付審理之裁判確定者」，並未將「緩起訴處分
    」納入。又緩起訴處分既非不能證明行為人之犯罪事實，且
    行為人於緩起訴處分期間內須遵守或履行刑事訴訟法第253
    條之2 各款所規定之事項，若有同法第253 條之3 第1 項各
    款情形，檢察官仍得依職權或依告訴人之聲請，將緩起訴處
    分撤銷，已產生實質刑罰之效果，自與上開行政罰法第26條
    第2 項列舉之不起訴處分等情形迥然有別，仍無從遽為比擬
    而為相同之處置。爰此，本於對受處分人不利益之規定不得
    任意擴張解釋之原則，自不得類推適用，而認應受行政罰之
    行為經緩起訴處分，仍得依違反行政法上之義務規定裁處之
    。
五、另道路交通管理處罰條例第35條第8 項固定有汽車駕駛人經
    裁判確定，而處以罰金低於該條例第92條所訂最低罰鍰基準
    規定，應依該條例裁決繳納不足最低罰鍰部分之規定。惟檢
    察官以緩起訴命被告向指定之公益團體提供義務勞務，與道
    路交通管理處罰條例第35條第8 項經裁判確定處以罰金性質
    迴異，並無所謂差額可言，自無適用該條例之可能。又服義
    務勞務雖非繳納金錢，但依修正後之刑法第41條第2 項規定
    ，得易科罰金者，得以提供社會勞動6 小時折算1 日，是服
    勞動並非毫無付出，且是否以勞動之方式作對被告為緩起訴
    處分所為負擔，檢察官可依情狀考量，是服義務勞動並無違
    反比例原則，或鼓勵民眾喝酒過量駕車之情，併予敘明。
六、綜上，異議人本件「汽車駕駛人酒精濃度超過規定標準（0.
    55以上）」之違規行為，係一行為同時觸犯刑事法律及違反
    行政法上義務規定，茲同一行為觸犯刑法第185 條之3 之刑
    事罪嫌，既經檢察官為緩起訴處分確定，即緩起訴期間為1
    年，並命向指定之公益團體、地方自治團體或社區提供40小
    時之義務勞務，該緩起訴命異議人提供40小時之義務勞務，
    固非刑法所定刑罰之種類，然已對異議人之名譽、心理、自
    由產生相當制約，應可實質該當行政罰法第26條第1 項之「
    依刑事法律」之處罰，復無行政罰第26條第2 項規定所揭示
    「經不起訴處分或為無罪、免訴、不受理、不付審理之裁判
    確定者」此類未課予行為人實質上不利益負擔之情形，揆諸
    上揭說明，原處分機關依道路交通管理處罰條例第35條第1
    項第1 款之規定，對異議人上開違規行為予以裁罰時，除其
    行為應處以其他種類行政罰即吊扣（普通重型機器腳踏車）
    駕駛執照12個月及施以道安講習部分仍得予以裁處外，就罰
    鍰部分，自不得再予科處，而對於異議人予以重複處罰。從
    而，原處分關於裁處異議人罰鍰45,000元部分，即有未洽，
    異議人就上開罰鍰部分提出本件異議，為有理由，應由本院
    撤銷之，並就上開撤銷部分為不罰之諭知，以資適法。至原
    處分關於吊扣駕駛執照12個月及道安講習部分，原處分機關
    依法仍得裁罰，已如上述，且異議人對此部分並未聲明異議
    （見本院卷第7 頁刑事聲明異議狀內容），不在本件審理及
    撤銷之範圍內，附此敘明。
據上論斷，應依道路交通案件處理辦法第20條前段規定，裁定如
主文。
中    華    民    國    98    年    10    月    13    日
                  交通法庭  法  官  林永村
以上正本證明與原本無異。
如不服本裁定，應於收受送達後5 日內向本院提出抗告狀。
中    華    民    國    98    年    10    月    13    日
                            書記官  王珮樺

司法院資訊處製作；財團法人民間司法改革基金會備份。
